【裁判字號】    99,審聲,2497
【裁判日期】    990713
【裁判案由】    聲請證據保全
【裁判全文】
臺灣高雄地方法院刑事裁定            99年度審聲字第2497號
聲  請  人
即  被  告  甲○○
上列聲請人聲請證據保全案件，本院裁定如下：
    主  文
聲請駁回。
    理  由
一、聲請意旨略以：聲請人即被告（下稱聲請人）於99年4 月1
    日下午10時許與被害人吳洵淑發生車禍後，被害人與聲請人
    一同被送至國軍高雄總醫院（下稱高雄總醫院）急救，高雄
    總醫院僅就被害人手腳骨折部位上敷石膏固定後，翌日即被
    送往普通病房靜養，聲請人則於數日後才被送到普通病房，
    並與被害人併排隔床，對於被害人醫治之所有情況均甚為清
    楚。案發第6 日時，巡房醫師對被害人之太太稱：被害人患
    有貧血症，本次車禍腦部雖有一些出血，但無大礙，過幾天
    即可出院等語，其餘並未再做積極治療，被害人之起居亦均
    正常，迨第7 天被害人開始嗜睡，高雄總醫院仍未為積極治
    療，直至連續昏睡18小時後（99年4 月8 日下午6 時許），
    醫生才發覺情況不妙，始進行急救措施，並因急救措施無效
    而告不治，且死亡證明書係記載死因為：車禍顱內出血致死
    等語。因認該醫院確有延誤治療之嚴重過失，而被害人死亡
    之結果，與醫院是否疏忽急救深具攸關，而輕微之顱內出血
    ，如即時治療，斷不至於死亡，並請求儘速扣押高雄總醫院
    被害人之病歷資料等相關診斷文件，以免遭到塗改或偽造，
    而將死亡結果歸責於被告。爰依刑事訴訟法第219 條之4規
    定，聲請保全上開證據等語。
二、按：
  (一)告訴人、犯罪嫌疑人、被告或辯護人於證據有湮滅、偽造、
    變造、隱匿或礙難使用之虞時，偵查中得聲請檢察官為搜索
    、扣押、鑑定、勘驗、訊問證人或其他必要之保全處分；案
    件於第一審法院審判中，被告或辯護人認為證據有保全之必
    要者，得在第一次審判期日前，聲請法院或受命法官為保全
    證據處分；法院認為保全證據之聲請不合法律上之程式或法
    律上不應准許或無理由者，應即以裁定駁回之，刑事訴訟法
    第219 條之1 、第219 條之4 第1 項前段、第4 項前段分別
    定有明文。
  (二)再關於刑事訴訟法第12章第5 節「證據保全」之立法目的，
    係於預定提出供調查之證據有湮滅、偽造、變造、藏匿或礙
    難使用之虞時，基於發現真實與保障被告防禦及答辯權之目
    的，按訴訟程式進行之階段，由特定之人向檢察官或法院聲
    請為一定之保全處分，以防止證據滅失或發生礙難使用之情
    形。故本節所規範之證據保全程式，僅適用於調查刑事犯罪
    嫌疑之目的，並且限於該證據與待證事實具有事實上關聯性
    ，又有湮滅、偽造、變造、隱匿或礙難使用之虞時，始得為
    之。是以，刑事訴訟法第219 條之5 第2 項第4 款、第3 項
    並規定，聲請保全證據書狀，除應記載案情、證據及保全方
    法、應證之事實外，並須釋明應保全證據之理由。
  (三)另保全證據之方法若係以搜索、扣押、進入他人住宅勘驗或
    其他強制處分方式為之者，其保全證據方式之實施因事涉干
    預他人自由及基本權利，自應按照訴訟進行程度及其他一切
    情事，衡酌被告犯罪嫌疑是否重大、保全方法之實施是否有
    適當性、必要性及符合狹義比例原則等情，決定是否為證據
    保全之處分，以達成刑事訴訟法兼顧真實發現與人權保障之
    目的。
三、本件聲請人以本件被害人之死亡結果係因醫師之疏失所致，
    而認被害人之病歷資料有遭到塗改或偽造之虞，經查：
  (一)本件聲請人於99年4 月1 日下午10時許與被害人吳洵淑發生
    車禍後，被害人被送至高雄總醫院急救，嗣後被害人因顱內
    出血死亡之過失致死案件，業據檢察官於99年5 月26日以99
    年度偵字第14468 號起訴，經本院於99年6 月22日受理等情
    ，有該案之起訴書、臺灣高雄地方法院檢察署99年6 月21日
    雄檢惠號99偵14468 字第10727 號函暨其上之收文戳章可憑
    ，此部分事實堪以認定。
  (二)依高雄總醫院出具之99年4 月22日之診斷證明書醫師囑言欄
    敘明：「一、於99-04-01經急診入院，於99-04-07接受開顱
    手術，術後至外科加護病房接受治療。…」，有國軍高雄總
    醫院附設民眾診療服務處診斷證明書（見99年度相字第742
    號卷第4 頁）在卷足憑，足認被告上開所言，醫院僅於急診
    次日固定骨折部位，其餘並未再做積極治療…至4 月8日 始
    採急救措施等語，核與事實有所出入，聲請人上開聲請所依
    據之理由，已非無疑。
  (三)再本件被害人係於99年4 月22日死亡，而檢察官於99年5 月
    26 日 起訴，已如前述。惟保全證據之聲請，有其一定之時
    效或急迫性，而依聲請人之聲請意旨，其與被害人係一同入
    院，並與被害人併排隔床，對於被害人醫治之所有情況均甚
    為清楚，而認高雄總醫院有偽造塗改被害人病歷資料之可能
    ；則對於聲請人何以未於較接近案發時間之偵查中即時聲請
    保全證據，遲至本院審理期日前始行聲請，並未加以釋明。
    而被害人死亡後，距離聲請人提出本件聲請時已逾數月，若
    高雄總醫院因醫療疏失造成被害人死亡之結果，而欲湮滅、
    偽造、變造、隱匿被害人之病歷資料，衡情亦早已為之，無
    從藉由聲請人所聲請之前揭扣押程式，而達證據保全之目的
    。
  (四)另依高雄總醫院於案發當日（即99年4 月1 日）出具之診斷
    證明書，於診斷欄註明：「頭部外傷」、醫師囑言欄敘明：
    「一、病患於99年4 月1 日22時29分於本院急診室接受診療
    。二、目前急診留觀中。」（見99年度相字第742 號卷第5
    頁），及前揭被害人死亡當日所出具之99年4 月22日診斷證
    明書，高雄總醫院均係於當日即載明被害人受傷部位、手術
    日期等相關內容，可信性極高；且2 次開立診斷證明書之醫
    師分別為2 至3 位，合計有4 位不同之醫師，復依高雄總醫
    院係公立醫院，規模頗具，並分別設有醫療、行政之層層管
    制，均難僅憑聲請人主觀上之懷疑，而認被害人之病歷資料
    有何遭塗改、偽造之虞。
  (五)末衡酌本件保全證據方式之實施，雖可有效避免高雄總醫院
    塗改、偽造被害人之病歷資料，並關乎本案被害人死亡結果
    與本案車禍發生間之因果關係如何，惟將嚴重影響高雄總醫
    院之聲譽、實施當日院務之運作，及其他病患就診之權利。
    且被害人已死亡數月，聲請人遲至本院審理中始行聲請，難
    認仍具有急迫性；且依高雄總醫院之現況、已出具之相關診
    斷證明文件綜合判斷，亦難認客觀上有何塗改、偽造被害人
    病歷資料之虞；況本件證據保全仍非不得於本院審理中以聲
    請調查證據之方式代之。經本院綜合考量之結果，若准予聲
    請，實難認將符合比例原則之規範。
四、綜上，揆諸前揭規定及說明，聲請人本件聲請並無理由，應
    予駁回，爰依刑事訴訟法第219 條之4 第4 項前段，裁定如
    主文。
中    華    民    國    99    年    7     月    13    日
                    交通法庭    法  官  呂明燕
以上正本證明與原本無異。
不得抗告。
中    華    民    國    99    年    7     月    13    日
                                書記官  張琇晴

司法院資訊處製作；財團法人民間司法改革基金會備份。
